---
title: "Laboratorio Sesión 8 · Tarea"
subtitle: "Entornos reproducibles: semilla, aritmética y entorno · Curso de IA Aplicada, INEGI 2026"
author: "Nombre: ____________________"
output:
  html_document:
    toc: true
    toc_float: true
    theme: readable
    highlight: tango
lang: es
---

```{r setup, include=FALSE}
knitr::opts_chunk$set(echo = TRUE, warning = FALSE, message = FALSE)
```

## Cómo se entrega

Trabajas sobre el mismo microdato de la Sesión 7 (`datos_encuesta_sintetica.csv`). Completa las tres tareas y teje el documento a HTML.

Cada tarea trae un **punto de partida** que ya corre (la versión no reproducible o frágil) y un bloque marcado **TODO** donde escribes la versión correcta; cuando lo completes, cambia ese bloque a `eval = TRUE`. Cada tarea pide además una **justificación escrita**. La regla dura: el entregable tiene que reproducir, es decir, dar el mismo número al reiniciar y correr todo de cero.

```{r datos}
d <- read.csv("datos_encuesta_sintetica.csv")
cat(nrow(d), "hogares\n")
```

# Tarea 1 · Fijar el azar

Bootstrapea el error estándar del efecto del programa. Muestra que sin semilla cambia entre corridas, y que con `set.seed` obtienes el mismo número dos veces.

```{r t1-partida}
# Punto de partida: bootstrap SIN semilla (no reproducible)
boot_sin_semilla <- function(B = 1000) {
  n <- nrow(d)
  est <- replicate(B, {
    i  <- sample(n, n, replace = TRUE)
    dd <- d[i, ]
    mean(dd$score[dd$programa == 1]) - mean(dd$score[dd$programa == 0])
  })
  sd(est)
}
cat("Corrida 1:", round(boot_sin_semilla(), 2), "\n")
cat("Corrida 2:", round(boot_sin_semilla(), 2), "   (distinto: no reproducible)\n")
```

```{r t1-todo, eval=FALSE}
# TODO: agrega set.seed y muestra que dos corridas dan el MISMO numero.
# Pista: completa la semilla en la linea marcada.
boot_con_semilla <- function(seed, B = 1000) {
  set.seed(____)   # <- fija el azar aqui
  n <- nrow(d)
  est <- replicate(B, {
    i  <- sample(n, n, replace = TRUE)
    dd <- d[i, ]
    mean(dd$score[dd$programa == 1]) - mean(dd$score[dd$programa == 0])
  })
  sd(est)
}
cat("Con semilla, corrida 1:", round(boot_con_semilla(1), 2), "\n")
cat("Con semilla, corrida 2:", round(boot_con_semilla(1), 2), "   (identico)\n")
```

**Justificación (tu respuesta):** _____

# Tarea 2 · Cazar la fórmula frágil

Esta función de varianza escrita a mano devuelve un número sin error, pero el número está mal. Diagnostica por qué y arréglala con la función probada.

```{r t2-partida}
# Punto de partida: varianza escrita a mano (formula de libro)
var_ingenua <- function(x) {
  n <- length(x)
  (sum(x^2) - n * mean(x)^2) / (n - 1)
}
x <- c(1e9 + 4, 1e9 + 5, 1e9 + 6)   # tres numeros que van de uno en uno
cat("Formula ingenua:", var_ingenua(x), "\n")   # que devuelve?
```

```{r t2-todo, eval=FALSE}
# TODO: calcula la varianza con la funcion probada de R y comparala.
# Pista: la funcion se llama var().
cat("Funcion probada:", ____(x), "\n")
```

**Justificación (tu respuesta):** ¿Cuánto vale de verdad la varianza de esos tres números? ¿Por qué la fórmula ingenua da lo que da, sin marcar error? _____

# Tarea 3 · Dejar el flujo reproducible

Cierra el flujo: insumo fijo y descrito, y registro de versiones. Luego reinicia la sesión y corre todo de cero para comprobar que el número no cambia.

```{r t3-todo, eval=FALSE}
# TODO 1: describe el insumo (que archivo, con que forma).
cat("Insumo: datos_encuesta_sintetica.csv,", nrow(d), "filas x", ncol(d), "columnas\n")

# TODO 2: registra las versiones del entorno (queda en el HTML tejido).
print(sessionInfo(), locale = FALSE)
```

**Justificación (tu respuesta):** ¿Por qué se archiva el flujo terminado y no el prompt que le diste a la IA? ¿Qué comprueba reiniciar y correr todo? _____

# Tarea 4 · Audita a la IA

Este es el análisis que entregó un asistente. Corre y devuelve números, pero trae los dos errores de hoy. Audítalo.

```{r t4-partida}
# --- Analisis que entrego la IA ---
boot_ia <- function(B = 1000) {                 # sin set.seed
  n <- nrow(d)
  est <- replicate(B, { i <- sample(n, n, TRUE); dd <- d[i, ]
    mean(dd$score[dd$programa == 1]) - mean(dd$score[dd$programa == 0]) })
  sd(est)
}
var_ia <- function(x) { n <- length(x); (sum(x^2) - n * mean(x)^2) / (n - 1) }
cat(sprintf("EE bootstrap: %.2f | varianza de 1e9+{4,5,6}: %g\n",
            boot_ia(), var_ia(c(1e9 + 4, 1e9 + 5, 1e9 + 6))))
```

```{r t4-todo, eval=FALSE}
# TODO: corrige los dos errores.
# 1. Haz el bootstrap reproducible: agrega set.seed y corre dos veces para comprobar que da lo mismo.
# 2. Calcula la varianza con la funcion probada.
set.seed(____)
# ...vuelve a bootstrapear aqui y compara las dos corridas...
cat("Varianza correcta:", var(c(1e9 + 4, 1e9 + 5, 1e9 + 6)), "\n")
```

**Auditoría (tu respuesta):** ¿Cuáles son los dos errores? ¿Por qué el bootstrap sin semilla no sirve, y por qué la fórmula de varianza da 0? ¿Cómo se corrige cada uno? _____

# Parte 5 · La estructura del proyecto (tu proyecto final)

Hasta aquí hiciste reproducible un notebook. Esta parte lo sube a nivel de proyecto: aplica la frontera de reproducibilidad a la estructura de tu proyecto final.

**5a. Dibuja el árbol.** Esboza la estructura de carpetas de tu proyecto, con la frontera marcada. Plantilla:

```
mi_proyecto/
├── datos/
│   ├── crudos/            # inmutable; NO va a git
│   ├── procesados/         # <- LA FRONTERA: dato limpio y documentado
│   └── diccionario.md      # qué significa cada variable
├── scripts/
│   ├── 00_adquisicion.R
│   ├── 01_limpieza.R
│   ├── 02_analisis.Rmd     # empieza en datos/procesados
│   └── 03_reporte.Rmd
├── salidas/
├── .gitignore              # credenciales, datos/crudos
├── README.md
└── renv.lock
```

¿Dónde está TU frontera? ¿Qué scripts van antes y cuáles después? Ajusta el árbol a tu proyecto:

_____

**5b. Escribe el README (3 o 4 líneas):** qué hace el proyecto, cuál archivo es el primero reproducible (la frontera), y cómo correrlo de cero.

_____

**5c. El checklist.** Responde Sí o No para tu flujo; para cada No, anota qué harías.

- ¿Hay una semilla visible en todo lo que usa azar?
- ¿Usas funciones probadas (`var`, `sd`) y no fórmulas de libro?
- ¿El insumo está fijo, con ruta relativa y descrito en el diccionario?
- ¿Las credenciales están FUERA del repo (en variables de entorno)?
- ¿La adquisición con credenciales está en un repo aparte, restringido?
- ¿Corre de cero al reiniciar y correr todo?

_____

# Cierre (tu respuesta)

En una o dos frases: ¿cuáles son los tres candados de un número reproducible, y qué evita cada uno? _____
